最高法院刑事判決
111年度台上字第5369號
上  訴  人  陳政偉                      


上列上訴人因偽造有價證券案件，不服臺灣高等法院中華民國11
1年8月2日第二審判決（110年度上訴字第3294號，起訴案號：臺
灣桃園地方檢察署108年度偵字第13072號），提起上訴，本院判
決如下：
    主  文
上訴駁回。
    理  由
一、按刑事訴訟法第377條規定：上訴於第三審法院，非以判決
    違背法令為理由，不得為之。是提起第三審上訴，應以原判
    決違背法令為理由，係屬法定要件。如果上訴理由書狀並非
    依據卷內訴訟資料具體指摘原判決不適用何種法則或如何適
    用不當，或所指摘原判決違法情事顯與法律規定得為第三審
    上訴理由之違法情形不相適合時，均應認其上訴為違背法律
    上之程式，予以駁回。本件原判決綜合全案證據資料，本於
    事實審法院之推理作用，認定上訴人陳政偉有如其事實欄所
    載，與邱塏閎（現繫屬於臺灣桃園地方法院審理中）共同偽
    造如其附表一所示黃俊瑋名義之合作協議書等共4份私文書
    暨黃俊瑋國民身分證1張，以及如其附表二所示分別以黃俊
    瑋、陳雅萍（現改名為陳思綺）暨「林永資」為發票人之本
    票共8紙，並持以向陳暘叡行使，且提供上開本票作為擔保
    ，誆言投資生意所需，致使陳暘叡陷於錯誤而陸續匯款或交
    付現金與上訴人，而詐得合計新臺幣（下同）2,434萬6,055
    元（其中99萬5,000元已償還與陳暘叡）之犯行，因而撤銷
    第一審科刑及諭知相關沒收暨追徵之判決，改判仍論上訴人
    以行使偽造私文書、行使偽造國民身分證、偽造有價證券及
    普通詐欺取財罪，並依想像競合犯關係從一重以偽造有價證
    券罪處斷，量處有期徒刑3年10月，並諭知如上述附表一「
    偽造之署押」欄所示之署押暨扣案如上述附表二所示偽造之
    本票均沒收，以及未扣案犯罪所得2,335萬1,055元沒收，於
    全部或一部不能沒收或不宜執行沒收時，追徵其價額，已詳
    敘其所憑證據及認定之理由（上訴人於原審審理時坦承本件
    全部犯行不諱），俱有卷存證據資料可資覆按，從形式上觀
    察，原判決並無足以影響其判決結果之違法情形存在。
二、上訴人上訴意旨略以：⑴、原判決以第一審判決有短計伊本
    件犯行之犯罪所得金額等瑕疵為由予以撤銷，改判仍依想像
    競合犯關係從一重處斷以相同之偽造有價證券罪刑，並宣告
    相關沒收暨追徵，其中關於諭知未扣案犯罪所得2,335萬1,0
    55元沒收暨追徵部分，顯逾第一審判決所諭知應沒收暨追徵
    之數額2,315萬1,055元。然第一審判決僅由伊提起第二審上
    訴，檢察官並未對第一審判決聲明不服，乃原審未調查及說
    明第一審判決究有如何符合刑事訴訟法第370條第1項但書關
    於因適用法條不當應予撤銷改判，而得諭知較重於第一審判
    決刑度之例外情形，遽行改判諭知上述數額較鉅之犯罪所得
    沒收暨追徵，顯然違反上開條項前段關於不利益變更禁止原
    則之規定。⑵、伊向陳暘叡施詐所實際取得之款項僅約400至
    500萬元而已，其餘贓款係由共同正犯邱塏閎獲得，詎原審
    未命檢察官舉證證明本件詐欺所得贓款全部均由伊所取得，
    卻以卷內並無證據可資認定伊與邱塏閎間如何分配本件詐欺
    所得贓款之比例或數額，即謂伊上開所辯不足採信，遽認本
    件詐欺所得贓款悉由伊取得，並據以為對伊犯罪所得沒收暨
    追徵之諭知，無異使伊代邱塏閎受過，亦有違誤云云。
三、惟查：⑴、刑事訴訟法第370條第1項及第2項有關不利益變更
    禁止原則之規定，係指由被告上訴或為被告利益而上訴者，
    除因第一審判決適用法條不當而撤銷者外，第二審法院不得
    諭知較重於第一審判決之「刑」而言，此所稱之「刑」包括
    宣告之主刑、從刑及數罪併罰所酌定之應執行刑。惟民國10
    4年12月30日修正公布，並自105年7月1日生效施行之刑法相
    關沒收規定，均係獨立於刑罰及保安處分以外之法律效果，
    且其中關於犯罪所得沒收之性質，屬類似不當得利之衡平措
    施，皆已非從刑，故依上揭修正後刑法相關沒收規定所宣告
    之沒收，並無前述不利益變更禁止原則之適用。上訴人上訴
    意旨指摘原判決所宣告其犯罪所得沒收暨追徵之數額，逾越
    第一審判決所諭知者，有違不利益變更禁止原則云云，依上
    述說明，顯屬誤解，洵非合法之第三審上訴理由。⑵、共同
    正犯未扣案犯罪所得之沒收暨追徵，應就各人實際所分得之
    數額為之，若僅其中部分正犯對於犯罪所得具有事實上之處
    分權限，而其他正犯並無事實上之共同處分權限者，則僅對
    於前者諭知沒收暨追徵即可，此應由事實審法院綜合卷證資
    料之調查結果，依自由證明程序，亦即透過得合理探知之證
    據方法及調查證明方式予以認定。又關於構成沒收原因事實
    之採證及認定，係事實審法院之職權，倘其論斷並未違背證
    據法則，並於判決內敘明其斟酌取捨證據之理由者，自不得
    任意指摘為違法，而執為第三審上訴之適法理由。原判決依
    憑調查檢察官所舉卷內陳暘叡所為不利於上訴人之言詞暨書
    面（即交付與上訴人款項之明細表）指述、相關金融帳戶交
    易紀錄，以及上訴人坦承陳暘叡本件遭詐欺所交付其收受之
    款項共2,434萬6,055元之自白等證據資料，認定上開未扣案
    詐欺所得贓款悉數由上訴人實際取得，並說明略以：上訴人
    雖稱其僅獲得其中約400至500萬元，其餘贓款係由邱塏閎取
    得云云，但卷內並無何事證可憑，且上訴人亦未基於立證負
    擔（即形式之舉證責任）提出相關證據相佐，尚難採信，因
    認陳暘叡本件遭詐欺所交付之贓款悉由上訴人實際取得，乃
    於扣除上訴人已實際償還與陳暘叡之金額共99萬5,000元後
    ，諭知其餘額即未扣案犯罪所得2,335萬1,055元應予沒收暨
    追徵等旨甚詳（見原判決第5頁第28至31行及第10頁第6至28
    行）。核原判決就其何以認定本件應予宣告沒收暨追徵犯罪
    所得之原因事實及數額，均已詳述其憑據及理由，相關之論
    斷於法尚無不合。上訴人上訴意旨無視原判決明確之論斷與
    說明，仍執其不為原審所採信之相同陳詞，再事爭辯，亦非
    適法之第三審上訴理由。
四、綜上，本件上訴人上訴意旨並非依據卷內資料具體指摘原判
    決不適用何種法則或如何適用不當，徒就原審採證認事職權
    之適法行使，以及原判決已詳細論斷說明之事項，任意指摘
    ，顯與法律規定得為第三審上訴理由之違法情形不相適合，
    揆諸首揭規定及說明，其上訴為違背法律上之程式，應予駁
    回。又上訴人對於其所犯前揭行使偽造私文書、行使偽造國
    民身分證及偽造有價證券罪部分之上訴，既不合法律上之程
    式而應從程序上駁回，則其所犯與上開罪名具有想像競合犯
    關係之普通詐欺取財罪部分，本屬刑事訴訟法第376條第1項
    第4款所列不得上訴於第三審法院之案件（原審及第一審均
    為有罪之判決），自無從適用審判不可分原則而為實體之審
    理，其就普通詐欺取財罪部分之上訴同非合法，亦應從程序
    上併予駁回。
據上論結，應依刑事訴訟法第395條前段，判決如主文。
中　　華　　民　　國　　111 　年　　12　　月　　15　　日
                  刑事第一庭審判長法　官  郭毓洲
                                  法　官  林英志
                                  法　官  林靜芬
                                  法　官  楊力進
　　　　　　　　　　　　　　　　　法　官  蔡憲德
本件正本證明與原本無異
                                  書記官  游巧筠
中　　華　　民　　國　　111 　年　　12　　月　　19　　日